【裁判字號】    96,易,2215
【裁判日期】    970318
【裁判案由】    詐欺
【裁判全文】
臺灣士林地方法院刑事判決              96年度易字第2215號
公  訴  人  臺灣士林地方法院檢察署檢察官
被      告  乙○○
上列被告因詐欺案件，經檢察官聲請簡易判決處刑（96年度偵緝
字第940 號），及移送併案審理（臺灣屏東地方法院檢察署96年
度偵字第6820號、96年度偵緝字第359 號），本院士林簡易庭認
本件不宜以簡易判決處刑（96年度士簡字第1395號），改用通常
訴訟程序審理（96年度易字第2215號），本院判決如下：
    主  文
乙○○無罪。
    理  由
一聲請簡易判決處刑意旨略以：被告乙○○雖可預見金融機構帳
  戶係個人理財之重要工具，且關係個人財產、信用之表徵，如
  交予他人使用，有被供作財產犯罪用途之可能，竟仍基於幫助
  不詳之人詐欺取財之不確定故意，於民國90年6 月7 日至世華
  聯合商業銀行（現稱國泰世華商業銀行）屏東分行（下稱世華
  商銀屏東分行）開立帳號000000000000號帳戶後，於不詳時地
  ，將上開帳戶之提款卡（含密碼）等資料均交予不詳之詐騙集
  團使用。嗣該不詳之詐騙集團成員即基於意圖為自己不法所有
  之犯意，上網在奇摩拍賣網站（網址：http://www.page.bid.
  yahoo.com.tw/auction/0 000000000）刊登拍賣廣告，佯稱欲
  標售新光三越百貨股份有限公司萬元禮券乙本，適甲○○於94
  年12月4 日22時38分許看見上開網頁內容，一時不察，乃以新
  臺幣（下同）9,100 元標得該本禮券，並於94年12月6 日9 時
  34分許依指示在臺北市士林區○○○路○ 段130 號「中華郵政
  股份有限公司天母郵局」操作自動櫃員機，而誤將其所有遠東
  商業銀行帳戶內之存款9, 100元匯入乙○○之前開世華聯合商
  業銀行帳戶內，旋遭詐騙集團成員提領一空，迨甲○○因遲未
  收到禮券，方知受騙，報警處理後，始循線查悉上情。因認被
  告乙○○涉犯刑法第339 條第1 項、同法第30條第1 項幫助詐
  欺取財罪嫌等語。
二按犯罪事實應依證據認定之，無證據不得認定犯罪事實；又不
  能證明被告犯罪者，應諭知無罪之判決，刑事訴訟法第154 條
  第2 項及第301 條第1 項分別定有明文。而所謂認定犯罪事實
  之證據，係指足以認定被告確有犯罪行為之積極證據而言，該
  項證據自須適合於被告犯罪事實之認定，始得採為斷罪資料，
  如未能發現相當證據，或證據不足以證明，自不能以推測或擬
  制之方法，以為裁判之基礎（參照最高法院29年上字第3105號
  、40年臺上字第86號及30年上字第816 號判例意旨）。再按幫
  助犯，非但行為之外形可認為幫助，且必須與正犯有犯意之聯
  絡。若幫助之人，誤信為正當行為，並無違法之認識，則其行
  為縱予正犯以助力，尚難遽令負幫助之罪責，有最高法院20年
  上字第1828號判例可資參照，是刑法上幫助犯之成立，須行為
  人基於幫助正犯犯罪之意思，予正犯以精神上或物質上之助力
  而參與犯罪構成要件以外之行為，以助成正犯犯罪之實施為要
  件。如果，雖在外形上，可認為幫助，但對正犯之犯罪，無違
  法之認識，而欠缺幫助犯罪之故意，係基於其他原因，即難論
  以幫助犯（最高法院88年度臺上字第5848號判決參照）。
三按被告以外之人於審判外之言詞或書面陳述，除法律有規定者
  外，不得作為證據。被告以外之人於審判外之陳述，雖不符前
  4 條之規定，而經當事人於審判程序同意做為證據，法院審酌
  該言詞陳述或書面陳述作成時之情況，認為適當者，亦得為證
  據。當事人、代理人或辯護人於法院調查證據時，知有刑事訴
  訟法第159 條第1 項不得為證據之情形，而未於言詞辯論終結
  前聲明異議者，視為有前項之同意，刑事訴訟法第159 條第1
  項、第159 條之5 分別定有明文。經查：本院所調查之證據，
  被害人甲○○之警詢筆錄屬被告以外之人於審判外之言詞陳述
  ，惟檢察官及被告均未於本院言詞辯論終結前，對本院所調查
  之證據之證據能力聲明異議，本院審酌該等言詞陳述作成之情
  況並無違法或不當情事，且客觀上亦無不可信之情況，作為被
  告是否犯罪之證據，應屬適當，依刑事訴訟法第159 條之5 第
  2 項規定，均得作為證據，先予敘明。
四查公訴人據以認定被告乙○○涉犯上揭犯行，無非係以被害人
  甲○○之指述、中華郵政自動櫃員機交易明細表、電子郵件影
  本，及被告乙○○申辦之世華聯合商業銀行屏東分行印鑑卡等
  為其主要論據。訊據被告固供承確有開設上揭帳戶，並將提款
  卡交予名為「黃順益」之人乙節，但堅詞否認有何幫助詐欺取
  財之犯行，辯稱：當時是請「黃順益」辦貸款，「黃順益」說
  要將卡片放在那邊，並將資料交給丙○○和一名綽號「阿男」
  的人，後來貸款沒有下來，要向「黃順益」取回提款卡也拿不
  回來等語。
五經查：被告於90年6 月7 日至世華商銀屏東分行開立帳號0000
  00000000號帳戶之情，為被告所是認，並有開戶印鑑卡存卷足
  佐（見偵字第3445號卷第40頁）。又被害人甲○○於94年12月
  4 日晚間10時38分許看見奇摩拍賣網站網頁（網址：http://w
  ww.page.bid.yahoo.com.tw/auction/0000000000） 所刊登拍
  賣廣告，稱欲標售新光三越百貨股份有限公司萬元禮券乙本，
  乃以9,100 元標得該本禮券，並於94年12月6 日9 時34分許依
  指示在臺北市士林區○○○路○ 段130 號「中華郵政股份有限
  公司天母郵局」操作自動櫃員機，而將其所有遠東商業銀行帳
  戶內之存款9, 100元匯入乙○○之前開世華商銀屏東分行帳戶
  內之情，亦據被害人甲○○於警詢時指訴明確（見偵字第3448
  號卷第7 頁至第9 頁），並有電子郵件、中華郵政自動櫃員機
  交易明細表及被告世華商銀屏東分行存摺存款交易查詢等件為
  憑（見偵字第3448號卷第10頁至第25頁、第28頁、第43頁、第
  84頁至第87頁），然被害人甲○○證述之被害情節及金錢係匯
  入被告之系爭帳戶之部分，僅能證明被害人甲○○確有被詐欺
  之事實，就被告有無幫助詐欺取財之故意，仍應進一步審究。
六被告確為申請貸款而將提領上開帳戶內款項所需物件交付給自
  稱為「黃順億」之人，並找「丙○○」及綽號「男仔」之人代
  辦等節，業據證人丁○○於本院審理中到庭結證略以：94年間
  從事代辦貸款之工作，先前因去被告工作之一間屏東超商購物
  而認識被告，並交給被告一張「黃順億」的名片。被告有找伊
  辦貸款，一般辦理貸款需要身分證、健保卡和工作證明、財力
  證明等資料，經伊評估後找尋可以配合的銀行，但某些信用有
  瑕疵的人，超出伊能力範圍，伊便會找些可以比較有辦法和銀
  行溝通的特別通路辦理，伊有透過朋友認識一綽號「阿男」之
  人，也是承辦貸款業務，通路比較多且發達，可以承辦這種案
  件，被告因為短時間內向多家銀行申辦貸款，屬於信用有瑕疵
  的類型，伊告訴被告後，帶被告坐火車北上至高雄市○○路「
  阿男」辦公室，三人當面討論，「阿男」表示可以辦理，但需
  要存摺這些東西，在存摺上動手腳，增加一些金錢出入，以加
  強被告的財力證明，被告同意後交出存摺和提款卡，經伊轉交
  給「阿男」，被告是交付何家以及幾本銀行帳戶存摺已經不記
  得，只記得是2 本至4 本之間，但被告當天有到「阿男」公司
  附近安泰銀行開帳戶，並且將銀行給的密碼單直接交給「阿男
  」。被告並沒有提到要申辦多少款項，只說能辦多少辦多少，
  而且貸款能核下來多少沒有人知道。後來「阿男」有告訴伊有
  先送幾家銀行但沒有通過，再進行其他家銀行，伊有向「阿男
  」說要將資料拿還予被告，但「阿男」說等貸款進行到一個程
  度時再交給伊還給被告，但後來「阿男」就聯絡不上，伊跟被
  告提起此事，被告有要伊拿回提款卡和存摺，伊有答應要去找
  「阿男」，但也找不到。當時伊並未想到社會上有利用他人帳
  戶詐財，只想幫助客人，去找「阿男」這種通路試試看，伊當
  時也不知道「阿男」有什麼能力可以幫信用有瑕疵的人申請貸
  款，亦不知道「阿男」在做什麼，也沒聽過成功案例，只是朋
  友介紹聽說「阿男」有在做。「阿男」在七賢路辦事處有一位
  承辦人員，是丙○○的妹妹在辦理等語（見本院卷第51頁至62
  頁）。並有被告提出黃順億之名片1 紙為佐（見偵緝字第940
  號卷第42頁）。參以證人丁○○確曾以辦理貸款為由，取得他
  人帳戶，嗣該帳戶即為詐欺集團成員利用為匯入詐取款項之用
  ，先經臺灣臺中地方法院檢察官檢察官以95年度偵字第8601號
  聲請簡易判決處刑，並於95年7 月17日經臺灣臺中地方法院以
  95年度沙簡字第327 號判處拘役50日確定，後又為臺灣臺中地
  方法院檢察署檢察官以96年度偵字第3702、3703號以為前案確
  定判決效力所及為由為不起訴處分，有不起訴處分書及證人丁○○臺灣高等法院被告全國前案記錄表在卷可佐（見臺灣屏東
  地方法院檢察署96年度偵字第6820號號卷第18頁至第19頁），
  證人丁○○甘罹招致訴追幫助詐欺取財之風險，仍為上開證述
  ，足認證人丁○○所言，應為可信。再被告於偵查中明確指明
  ：丙○○之電話號碼是0000000000等語（見偵字第3448號卷第
  67頁），經查詢上開電話所登記之使用者姓名為「游凱甯」，
  再進一步查詢游凱甯之親屬系統，亦有姊妹名為「丙○○」之
  人，有查詢結果畫面可證（見偵字第3448號卷第79頁、第93頁
  至第94頁），雖證人丙○○經檢察官及本院傳喚均未到庭，但
  被告所指「丙○○」之人確屬存在，且為可得特定之人，並非
  審理經驗上常見被告為託詞卸責而提出之幽靈人物。是被告辯
  稱：為辦理貸款而將上開世華商銀屏東分行帳戶資料交付給丁○○、「阿男」及丙○○等人辦理之情，應屬有據，尚非虛妄
  。
七雖被告於臺灣屏東地方法院檢察署96年度偵緝字第359 號案件
  檢察官訊問及本院審理中供稱：和證人丁○○到高雄時，有見
  到「阿男」，但沒有直接將提款卡或存摺交給「阿男」，而是
  帳戶剛辦下來時就交給證人丁○○提款卡以及密碼單。黃順億
  是在94年間要伊去屏東世華銀行開戶，隔3 、4 天又到高雄七
  賢路另一間銀行開戶，世華銀行帳戶申請下來以後，有打電話
  給黃順億，並在屏東巨蛋超商將提款卡交給黃順億，至於存摺
  被伊剪掉了等語（見偵緝字第359 號卷第12頁至第13頁、本院
  卷第64頁）；另被告對於交付予丁○○之物品，先於95年3 月
  28日臺灣士林地方法院檢察署95年度偵字第3448號案件檢察官
  訊問時稱：交付存摺、印鑑等等語（見偵字第3448號卷第66頁
  ），於96年8 月14日臺灣士林地方法院檢察署96年度偵緝字第
  940 號案件檢察官訊問時稱：沒有給存摺，只有給提款卡等語
  （見偵緝字第940 號卷第40頁），而與證人丁○○前揭所陳有
  所不符。惟查：被告所擁有之銀行帳戶既非僅止於本案所涉世
  華商銀屏東分行帳戶，再審酌本案被告到案時點為96年7 月間
  ，距本案被害人甲○○遭詐騙時點已間距年餘，且被告所供：
  有依證人丁○○指示而另開設帳戶，並即將申請所得提款卡、
  密碼單等物件交付給丁○○乙節，與證人丁○○證述：與「阿
  男」見面當天，被告有去高雄市○○路「阿男」辦公室附近之
  安泰銀行申請帳戶，並將提款卡及密碼單交給「阿男」之情也
  相符合，故被告前述與證人丁○○互核有所出入之供述，應係
  因時間久遠且持有帳戶非僅其一，致記憶混淆。再被告關於何
  時開戶以及交付何種物件之陳述，實與本案待證事實即「被告
  是否將該帳戶交付他人利用」一節無關。是被告上開陳述，縱
  使前後矛盾，尚難逕為不利被告之事實認定。
八被告未取得貸款金額後，並未立即掛失系爭帳戶乙節，雖為被
  告所肯認，但查：被告確有向證人丁○○索回提款卡之情，業
  據證人丁○○證述如前，證人丁○○更稱；「阿男」以尚有其
  他銀行貸款在進行中，而未立刻返還帳戶等語，參酌上開世華
  商銀屏東分行帳戶存摺交易查詢畫面所示（見偵字第3448號卷
  第43頁至第44頁），前揭帳戶於94年12月1 日起開始出現有人
  匯入或存入款項後，即遭人分筆提領殆盡之異常提領記錄，此
  種異常提領現象係至94年12月8 日為止，其間僅有8 日，而證
  人丁○○或被告所指「阿男」之人，既以辦理貸款為由取得被
  告上開帳戶，因貸款之送件、審查乃至核准，恆需一定作業時
  間，被告因而未即時掛失系爭帳戶，尚與常情無間。衡之被告
  當時需錢孔急之情形（見本院卷第65頁），為求儘速辦得貸款
  ，或有未深思合理與否，即聽從證人丁○○或「阿男」之指示
  ，而給予帳戶密碼等情之可能，此時，被告雖有過於輕率，未
  善加保管金融帳戶之重大疏失，然究與交付帳戶以幫助他人詐
  欺之犯意尚有二致，不可混為一談。而被告對系爭帳戶等資料
  ，雖有未能善盡保護管理之責，甚或與證人丁○○、「阿男」
  等人共同以款項之存提紀錄冒充為財力證明，而預計向銀行詐
  騙貸款之犯意聯絡，其後丁○○或「阿男」用以詐騙甲○○，
  因而導致被害人甲○○受騙時，將款項匯往系爭帳戶，實已超
  出原本共同犯意之聯絡，而詐騙銀行復未著手實行，是究難遽
  以認定被告有幫助詐欺甲○○之行為人以資實施詐欺取財之犯
  意，亦無從為被告不利之認定。
九綜上所述，被告對其帳戶雖未能善盡保管之責，容有輕率、疏
  失之處，終致遭不明人士用於詐騙，然尚難排除被告係為辦理
  貸款而遭人騙取帳戶使用之可能，公訴人之舉證，仍有合理之
  懷疑存在，要難認定被告係本於幫助他人詐欺犯罪之故意，而
  交付帳戶供他人使用，此外，復查無其他積極證據足資證明被
  告確有幫助詐欺犯意，殊難僅憑被告交付帳戶存摺等物與不明
  人士及被害人匯款至被告帳戶，推論被告有幫助詐欺犯罪之共
  同認識，而遽以幫助詐欺罪相繩。本件不能證明被告犯罪，依
  首開說明，自應為被告無罪之諭知。
十至檢察官移送併辦部分（臺灣屏東地方法院檢察署96年度偵字
  第6820號、96年度偵緝字第359 號），固經檢察官認與起訴之
  被告幫助詐欺取財犯嫌，有事實上同一之關係，惟本案起訴部
  分既經本院諭知無罪判決，自無從併予審理，應退回由檢察官
  另為適法之處理，附此敘明。
據上論斷，應依刑事訴訟法第452 條、第301 條第1 項前段，判
決如主文。
本案經檢察官莊富棋到庭執行職務。
中    華    民    國    97    年    3     月    18    日
                  刑事第七庭審判長法  官    林秀鳳
                                  法  官    周群翔
                                  法  官    許碧惠
以上正本證明與原本無異。
如不服本判決，應於收受送達後10日內向本院提出上訴書狀，其
未敘述上訴理由者，應於上訴期間屆滿後20日內向本院補提理由
書狀（均須按他造當事人之人數附繕本）。
                                  書記官    徐仁豐
中    華    民    國    97    年    3     月    18    日


司法院資訊處製作；財團法人民間司法改革基金會備份。
